臺灣嘉義地方法院民事判決
111年度朴簡字第15號
原      告  蕭世瑯  
訴訟代理人  葉子瑋律師
被      告  蕭麗娟    住嘉義縣○○鎮○○街00號          上列
當事人間請求返還不當得利等事件，本院於民國111年5月10日言
詞辯論終結，判決如下：
    主      文
被告應給付原告新臺幣貳拾肆萬元及自民國一一一年二月一日起
至清償日止，按年息百分之五計算之利息。
訴訟費用（除減縮部分外）由被告負擔。
本判決得假執行。但被告如以新臺幣貳拾肆萬元為原告供擔保後
，得免為假執行。　
    事實及理由
壹、程序方面：
    原告起訴聲明原請求被告應給付原告自民國104年11月起至1
    08年1月止，被告向訴外人蔡家祥收取每月新臺幣（下同）1
    萬元，共39個月之租金合計39萬元，及自起訴狀繕本送達翌
    日起迄清償日止，按年息百分之5計算之利息，嗣於111年2
    月22日具狀陳明僅請求106年1月8日截至108年1月17日止，
    被告所收取24個月之租金合計24萬元，並變更聲明為：被告
    應給付原告24萬元，及自起訴狀繕本送達翌日起迄清償日止
    ，按年息百分之5計算之利息，核屬減縮應受判決事項之聲
    明，合於民事訴訟法第255條第1項第3款規定，應予准許。
貳、實體方面：
一、原告主張：
（一）坐落嘉義縣○○鎮○○路00000號未辦保存登記房屋原為漁會
      房屋，嗣後出售予民間，由兩造之父親即訴外人蕭金水及
      其他兩人購買後各取得三分之一使用，嗣蕭金水約於94、
      95年間，將自己占有使用部分之房屋拆除後，自費重新建
      築原始取得嘉義縣○○鎮○○路00000號未辦保存登記房屋（
      下稱系爭房屋）之所有權，然稅籍編號迄今仍未重編，仍
      是持分三分之一，實際上系爭房屋是獨立所有之建物，並
      非與他人共有。另系爭房屋結構較為特殊，後方的房屋門
      牌為嘉義縣○○鎮○○路000巷0號之1（下稱太平路門牌房屋
      ），兩間房屋在重建時，中間並未隔開，是以，形成外觀
      上一間房屋，卻因房屋前、後門面臨不同馬路，而有不同
      門牌，太平路門牌房屋則是訴外人蕭世瑋、蕭世瓊所共有
      。
（二）其後於96年間，蕭金水因年紀漸增，慮及當初再重新蓋系
      爭房屋時，係向原告分兩次借款計70萬元重蓋，之後並未
      返還原告，蕭金水因此將系爭房屋之事實上處分權移轉予
      原告，同時也以買賣為原因向稅捐機關辦理納稅義務人由
      蕭金水變更為原告，此後有關系爭房屋之稅捐均由原告繳
      納。108年間蕭世瑋及蕭世瓊向原告提議，想要取得原告
      所有之系爭房屋，以使房屋前後所有人一致，原告基於兄
      弟情誼也允為同意，因此才於108年1月間依法將系爭房屋
      贈與蕭世瑋及蕭士瓊。
（三）被告雖為原告之妹，惟被告未經原告同意之下，自104年1
      1月起竟將系爭房屋以每月1萬元之租金出租予蔡家祥迄今
      。被告擅自將原告所有之系爭房屋出租並收取租金，顯然
      係損害原告使用房屋收益之權利，而其所獲之利益則為每
      月向蔡家祥收取之1萬元租金，被告自106年1月8日截至10
      8年1月17日原告贈與系爭房屋與蕭世瑋、蕭世瓊為止，合
      計24個月又10日，其中24個月租金合計24萬元，顯屬不當
      得利，原告依不當得利法律關係請求被告返還所受利益。
      並聲明：如主文第1、2項所示。
二、被告則以：
（一）系爭房屋之原始起造人為兩造之父蕭金水，系爭房屋坐落
      布袋鎮九江段550地號及同段551地號（以下分別稱550地
      號、551地號），其中550地號為中華民國所有，並由蕭世
      瑋及蕭世瓊向財政部國有財產署南區分署嘉義辦事處承租
      至今，551地號則自95年10月2日起即由蕭世瑋及蕭世瓊為
      納稅義務人，以使系爭房屋事實上處分權人與所坐落土地
      所有權人同一，並將另棟蕭家祖厝之所有權登記予原告，
      96年間變更納稅義務人時作業疏失，而將系爭房屋之納稅
      義務人誤變更原告，上述蕭家祖厝則誤登記予蕭世瑋及蕭
      世瓊。前開事實為原告所知，故從未就被告關於系爭房屋
      之管理有所異議，並於108年1月17日將系爭房屋納稅義務
      人更正為蕭世瑋及蕭世瓊，且於108年1月30日自蕭世瑋處
      受領包括其自96年至107年繳納系爭房屋稅賦2萬元，以符
      兄弟間就系爭房屋於96年至107年之事實上處分權人應為
      蕭世瑋及蕭世瓊之認知。
（二）於96年變更納稅義務人時是被告去找蔡憲祥代書辦理的，
      因父親蕭金水在世時，蕭世瑋及蕭世瓊都不在布袋，其等
      都會寄錢回來養父母，只有被告住在布袋，父親叫被告做
      什麼，被告就做什麼，當時父親說他已經老了，叫被告找
      代書把系爭房屋給蕭世瑋及蕭世瓊，但當初情形如何被告
      也忘記了，可能是被告太忙才會辦錯，代書辦錯我們都沒
      有發覺。況且，被告是在嘉義照顧父親的女兒都沒有分到
      ，原告是出養給叔叔的兒子，怎麼可能分得到，而蕭世瑋
      及蕭世瓊沒有分到。
（三）系爭房屋是蕭世瑋及蕭世瓊叫被告出租，從104年11月1日
      定到106年10月31日，出租給蔡家祥，106年還有繼續出租
      到今年5月，但是沒有訂立契約；蔡家祥的租金都匯款到
      被告帳戶，被告先用以繳納稅款或親戚朋友的費用，蕭世
      瑋及蕭世瓊回來過年時，被告就會把一年份的租金扣除墊
      付之款項，分成兩份給蕭世瑋及蕭世瓊，被告只是轉交租
      金給蕭世瑋及蕭世瓊而已等語。
（四）並聲明：1.原告之訴駁回。2.訴訟費用由原告負擔。3.如
      受不利之判決，願供擔保請准宣告免為假執行。
三、兩造不爭執事項：
（一）原告與被告及蕭世瑋、蕭世瓊、蕭世玪(已歿)為手足關係
      ，蕭金水為其等之父親。
（二）門牌號碼嘉義縣○○鎮○○路00000號未辦保存登記房屋（房
      屋稅籍編號：0000000000），於88年12月6日以買賣為原
      因由蕭金水登記為納稅人，持分為3分之1，然上開房屋嗣
      由蕭金水於94至95年間出資重建，然並未更正房屋持分，
      而於96年6月5日，以買賣為原因，將系爭房屋稅納稅人自
      蕭金水變更為原告，持分為3分之1，指定房屋稅單之送達
      地址為原告當時之戶籍址即嘉義縣○○鎮○○路000巷0號。其
      後在108年2月15日，另以贈與為原因，將房屋稅納稅人自
      原告變更為蕭世瑋、蕭世瓊，持分各為6分之1。
（三）系爭房屋之房屋稅單係於104年始改採分單繳納。
（四）蕭世瑋於108年1月30日匯款2萬元與原告。
（五）被告自104年11月1月起，將系爭房屋以每月1萬元租金，
      出租與蔡家祥迄今，被告每月向蔡家祥收取租金。
四、得心證之理由：　　　
（一）被告雖抗辯系爭房屋於蕭金水出資重建後，於96年間變更
      登記納稅義務人為原告為代書辦理錯誤，故系爭房屋之事
      實上處分權人應為蕭世瑋及蕭世瓊，而非原告云云。經查
      ：
　　1.證人蔡憲祥到庭證稱略以：伊從事地政士40多年，會幫忙
      代辦土地、財產、物權變更登記；伊認識被告及證人蕭世
      瑋，不認識原告，伊從頭到尾應該都沒有看過原告；被告
      曾委託伊辦理系爭房屋納稅義務人變更，辦理納稅義務人
      變更，需要贈與人或是出賣人的印鑑證明、印鑑章、身分
      證影本，受贈人、受讓人或買受人部分需要提出身分證影
      本及私章，不用印鑑證明，當時這些資料印象中是被告拿
      過來的，是被告跟伊說要變更納稅義務人給誰，被告交代
      的事情，伊都會根據被告說法去辦理；一般來講小案件雙
      方有親戚關係，就依據當事人意思去辦理，如果是以買賣
      為原因，一定要提出公契，要有買賣契約或是贈與契約，
      辦理系爭房屋稅籍變更時的公契是伊自己寫，給被告確認
      ，被告確認過後才會辦理變更，因為被告家裡的事情都是
      被告出面處理，伊都是詢問被告而已，沒有再去詢問原告
      ；後來第二次辦理系爭房屋納稅義務人變更前，被告有來
      事務所說系爭房屋納稅義務人有辦錯，但第二次辦理系爭
      房屋納稅義務人變更，伊剛好外出，是助理蔡淑雅辦理等
      語。
　　2.次查，本件經本院函請嘉義縣布袋鎮公所以111年4月1月
      嘉縣財稅房字第1111250563號函提供系爭房屋變更納稅義
      務人為原告之相關申請資料，經該所函覆契稅申報書、土
      地增值稅或契稅申報書附聯、蕭金水之印鑑證明、蕭金水
      及原告身分證正反面影本、契稅申報書附聯（同意書）、
      建築改良物買賣所有權移轉契約書、嘉義縣稅捐稽徵處房
      屋稅籍證明書（納稅義務人姓名蕭金水）等件在卷可參（
      見本院卷第141至152頁）。是以，96年間將納稅義務人自
      蕭金水變更為原告之申請資料中，確有提出蕭金水之印鑑
      證明、蕭金水及原告身分證正反面影本與建築改良物買賣
      所有權移轉契約書，核與代書即證人蔡憲祥上開證述相符
      。倘如被告所辯當時有傳達錯誤之情，則被告應交付他人
      之身分證影本，而非提供原告之身分證影本給證人蔡憲祥
      辦理變更納稅義務人之手續，故被告所稱辦理錯誤，已難
      採信。再觀諸前開建築改良物買賣所有權移轉契約書上載
      之資訊為繕打而非手寫，其中在鄉鎮市區公所監證之表格
      內有蕭金水之簽名（見本院卷第151頁），再參酌證人蔡
      憲祥之證詞，足認該契約書應係經被告取回並經蕭金水確
      認後簽名甚明。況且被告自承父親蕭金水在世時，父親叫
      被告做什麼，被告就做什麼等語，則96年間變更系爭房屋
      之納稅義務人時蕭金水仍在世，且尚能配合出具印鑑證明
      ，堪認當時被告應係按蕭金水之指示，而委託代書即證人
      蔡憲祥辦理系爭房屋之變更納稅義務人為原告，並無辦理
      錯誤之情，且堪認當時蕭金水應有將系爭房屋之事實上處
      分權讓與原告之真意，被告所辯，殊非可採。
　　3.雖證人蕭世瑋到庭證稱略以：系爭房屋大概是94、95年左
      右蓋的，蓋系爭房屋的錢是父親捕魚工作賺來的錢，另一
      方面是伊與弟弟蕭世瓊寄錢回家，父母省吃儉用存下來的
      錢；太平路門牌房屋是父母先跟三舅舅買土地，土地登記
      在三舅舅兒子蔡昆山名下，在92年蓋房屋子，後來蓋系爭
      房屋，兩個就打通變成同一棟房子，但是有兩個門牌，蕭
      金水生前把這棟房子分給伊及蕭世瓊，原告2歲就給伊叔
      叔當兒子，很少聯絡，因為2個不同家庭；伊開科技公司
      ，蕭世瓊在94、95年在台中一中當國文老師，伊及蕭世瓊
      每個月都有寄錢回去，以伊跟蕭世瓊能力，父親蕭金水若
      有缺錢直接跟其等講就可以，根本不可能去跟原告借錢；
      父親從來沒有把其他房子或土地過戶登記給原告；96年為
      何會變更納稅義務人給原告，我們都不知道為什麼，原告
      107年11月打電話給伊說系爭房屋是原告的名字，要求伊
      必須給他從96年至107年所繳納的房屋稅，都要還給原告
      ，大家才知道系爭房屋納稅義務人誤載，之前原告也不知
      道納稅義務人為原告，因為房屋稅單都寄到祖厝，由原告
      弟媳婦代繳，原告回布袋時，再支付給原告弟媳婦；於96
      年至103年房屋稅是持分共有，由蔡真發全部繳納，再向
      被告收錢，這段時間原告不知道也沒有繳納房屋稅，原告
      有繳納的就是104年到107年：原告打電話給伊，伊說等過
      戶完後，再請代書核算，代書過戶完後，核算房屋稅金額
      為11,307元，伊跟原告說給原告整數1萬2,000元，伊再託
      原告轉交8,000元給姪子蕭博仁，伊就匯款2萬元給原告；
      是伊叫原告去找代書蔡憲祥，然後原告就去申請印鑑證明
      及印章，原告回去布袋直接拿給事務所的蔡淑雅；父母在
      95年前有時候去臺大醫院看病時，住在臺北的哥哥蕭世玪
      家，但不會很久，蕭世玪過世後，父母去臺北是住在哪裡
      有點記不起來；系爭房屋從104年11月出租給蔡家祥到現
      在，租金都是拜託被告去收，分成二半給伊及蕭世瓊等語
      （見本院卷第100至105頁）。然證人蕭世瑋自承不知道為
      何96年間系爭房屋之納稅義務人會變更為原告，則當時既
      然原事實上處分權人蕭金水仍在世，且蕭金水確實偶有去
      臺北就醫而有住宿之需求，而原告又居住於臺北，顯不能
      排除於96年間原告與蕭金水間，仍因蕭金水就醫需留宿臺
      北而有聯繫並就系爭房屋達成買賣合意之可能，而為被告
      或證人蕭世瑋所不知。縱原告業已出養與蕭金水之手足，
      被告亦不能僅憑此抗辯96年間以買賣為原因變更系爭房屋
      所有權人為辦理錯誤。
　　4.雖證人蔡淑雅到庭結證略以：伊從81年開始在蔡憲祥地政
      士事務所工作，當時原告親自帶印鑑證明、印鑑章、身分
      證影本到地政士事務所來，說系爭房屋辦錯了，要辦過戶
      系爭房屋還回去給蕭世瑋及蕭世什麼的等語（見本院卷第
      109至111頁）。雖證人蕭世瑋與蔡淑雅均證稱原告曾自承
      系爭房屋納稅義務人有變更錯誤之情，然此為原告所否認
      ，則原告向證人蔡淑雅及蕭世瑋陳述之內容及真意為何，
      尚非無疑。
　　5.再查，系爭房屋之房屋稅繳款書於96年變更納稅義務人為
      原告時，即指定寄送原告當時之戶籍地（見本院卷第145
      頁），又系爭房屋於96年6月5日至108年2月14日期間之稅
      籍登記為原告、蔡真發及蔡長發，持分各3分之1，縱如證
      人蕭世瑋之證述，於96年至103年間，系爭房屋全部之房
      屋稅款係由蔡真發先全部繳納為真，衡諸常情，蔡真發亦
      應係向當時登記為持分三分之一之原告請求墊付之房屋稅
      款，而不可能另向與系爭房屋毫無關連之被告請求分攤。
      再者，若於96年至103年期間，蔡真發曾向被告索討墊付
      之三分之一之房屋稅款，則當時被告亦應早已知悉系爭房
      屋之納稅義務人登記為原告之情事，而無可能如被告所辯
      遲至107年11月經原告告知始知悉。況且，倘證人蕭世瑋
      證述原告僅繳納104年至107年之房屋稅款為真，則原告亦
      至遲於收到104年之房屋稅單即知悉已登記為系爭房屋之
      納稅義務人之人，而非107年11月始知悉。另證人蕭世瑋
      亦自承代書核算房屋稅總額為11,307元，且96年至107年
      間原告持分3分之1之房屋稅款合計約為11,311元，此有嘉
      義縣財政稅務局房屋稅課稅資料表附卷可參（見本院卷第
      10頁）。是以，證人蕭世瑋請代書核算之金額顯然係核算
      96年至107年之房屋稅款，倘證人蕭世瑋認為原告僅繳納1
      04年至107年之房屋稅款為真，證人蕭世瑋何需請代書核
      算並給付96年至103年之房屋稅款與原告，故證人蕭世瑋
      之證詞顯不合理，殊難採信。
（二）末按，無法律上之原因而受利益，致他人受損害者，應返
      還其利益。雖有法律上之原因，而其後已不存在者，亦同
      ；不當得利之受領人，不知無法律上之原因，而其所受之
      利益已不存在者，免負返還或償還價額之責任。受領人於
      受領時，知無法律上之原因或其後知之者，應將受領時所
      得之利益，或知無法律上之原因時所現存之利益，附加利
      息，一併償還；如有損害，並應賠償，民法第179條、第1
      82條分別定有明文。復按遲延之債務，以支付金錢為標的
      者，債權人得請求依法定利率計算之遲延利息；應付利息
      之債務，其利率未經約定，亦無法律可據者，週年利率為
      百分之5 ，民法第233條第1項、第203條亦分別定有明文
      。經查：
　　1.系爭房屋前於96年6月5日即由被告依蕭金水之指示，交付
      蕭金水之印鑑證明、印鑑章、蕭金水及原告之身分證影本
      及原告之印章委託代書蔡憲祥以買賣為原因，將納稅義務
      人變更為原告，業經本院認定如前，則被告自斯時即已知
      悉系爭房屋持分三分之一之事實上處分權業已移轉給原告
      ，然被告仍以自己之名義與蔡家祥訂立租賃契約，並自10
      4年11月1日起，按月向蔡家祥收取1萬元之租金迄至111年
      5月，故被告顯然並非善意受領人，縱然被告辯稱其係依
      蕭世瑋及蕭世瓊之指示訂約及收取租金，所收取之租金均
      依蕭世瑋及蕭世瓊用以支付稅款或費用，如有剩餘則全數
      轉交給蕭世瑋及蕭世瓊等語為真實，亦與前開民法第182
      條第1項之規範尚有未合。是被告仍應按受領時所得利益
      之價額，自受領時附加利息，一併償還。
　　2.準此，原告主張其為系爭房屋之事實上處分權人，被告未
      經原告之同意，將系爭房屋以自己之名義與蔡家祥訂立租
      約，並向蔡家祥收取自106年1月截至108年1月原告贈與系
      爭房屋與蕭世瑋、蕭世瓊為止，每月1萬元之租金，合計2
      4個月之租金24萬元顯屬無法律上原因而受有利益，致原
      告受有損害，應返還與原告，並加計自起訴狀繕本送達翌
      日即111年2月1日起（見本院卷第25頁）至清償日止，按
      年息百分之5 計算之利息，即屬有據，應予准許。
五、從而，原告依不當得利之法律關係，請求被告給付24萬元，
    及自111年2月1日起至清償日止，按年息百分之5計算之利息
    ，為有理由，應予准許。
六、本件判決係依民事訴訟法第427條第1項規定適用簡易訴訟程
    序，所為被告敗訴判決，應依民事訴訟法第389條第1項第3
    款規定，依職權宣告假執行。另依民事訴訟法第392條第2項
    規定，依被告之聲請，酌定相當之擔保金額，宣告被告預供
    擔保而免為假執行。
七、本件事證已臻明確，兩造其餘攻擊、防禦方法及援用之證據
    ，經本院審酌後，就本件判決結果不生影響，爰不一一論
    述，附此敘明。
八、訴訟費用負擔之依據：民事訴訟法第78條。　
中　　華　　民　　國　　111 　年　　5 　　月　　24　　日
                  臺灣嘉義地方法院朴子簡易庭
                                  法　官　陳寶貴
以上正本係照原本作成。
如對本判決上訴，須於判決送達後20日內向本庭（嘉義市○○路00
0○0號）提出上訴狀（均須按他造當事人之人數附繕本）。如委
任律師提起上訴者，應一併繳納上訴審裁判費。
中　　華　　民　　國　　111 　年　　5 　　月　　25　　日
                                  書記官  江靜盈